【裁判字號】    94,訴,2613
【裁判日期】    950621
【裁判案由】    菸酒管理法
【裁判全文】
臺北高等行政法院判決
                                     94年度訴字第02613號
                              .
原      告  新新聞文化事業股份有限公司
代  表  人  甲○○（董事長）
訴訟代理人  丙○○
被      告  臺北市政府新聞處
代  表  人  乙○○（處長）
訴訟代理人  丁○○
            己○○
            戊○○
上列當事人間因菸酒管理法事件，原告不服臺北市政府中華民國
94年6 月24日府訴字第09415460200 號訴願決定，提起行政訴訟
。本院判決如下：
    主  文
原告之訴駁回。
訴訟費用由原告負擔。
    事  實
一、事實概要：
    原告經檢舉於民國（下同）93年12月12日出版發行之新新聞
    周報雜誌第927A期第3 頁刊載「我的玩美婚禮！」廣告乙則
    （下稱系爭廣告），載有「酒類特惠：臺灣啤酒$50 ／臺灣
    生啤$50 ／嘉樂時紅酒$300／約翰走路12年威士忌$700（每
    瓶）」等促銷酒類之文字，未於系爭廣告中標示「飲酒過量
    ，有害健康」或其他之警語，案經被告審查，認系爭廣告明
    顯為特定酒類商品進行廣告或促銷，惟未依菸酒管理法第37
    條規定刊載「飲酒過量，有害健康」或其他之警語，爰依菸
    酒管理法第55條第2 項規定，以94年1 月17日北市新一字第
    0943 0092600號行政處分書（下稱原處分）處原告罰鍰新臺
    幣（下同）10萬元，系爭廣告應立即改正。原告不服，提起
    訴願遭決定駁回後，遂提起行政訴訟事。
二、兩造聲明：
  (一)原告聲明：
    1.訴願決定及原處分均撤銷。
    2.訴訟費用由被告負擔。
  (二)被告聲明：如主文所示。
三、兩造之爭點：
  (一)原告主張：
    1.系爭廣告係晶宴會館付費委託刊登，即為付費廣告，且係
      食祿軒餐飲管理顧問公司為所投資經營晶宴會館進行婚宴
      、尾牙、春酒等筵席業務推廣，而系爭廣告下方小區塊（
      占全版面百分之零點零六）附帶各項免費服務與商品價格
      表說明，乃為使消費者對相關附屬消費負擔之預算有所遵
      循，非可單獨視為酒之促銷廣告；且綜觀廣告整體內容，
      訴求明確，符合餐飲經營主題，廣告主題及廣告內容百分
      之九十五以上面積均為婚禮模特兒，並無出現任何酒類現
      品，顯與被告所稱之廣告或促銷不符，而係單純的餐宴廣
      告。
    2.廣告主以餐廳經營為主，自不能免俗提供宴客、聚餐附帶
      飲品服務，廣告上公開各項免費服務與單品價格說明，可
      使消費者就消費場地、設施及各項飲品所需負擔之對價有
      所遵循，此即廣告主廣告原本目的部分，且商品費用比起
      零售價格均高，並無促銷。被告將屬一般商業餐廳廣告之
      系爭廣告視為酒之廣告或促銷，顛倒廣告本意，既違反商
      業經驗法則，亦違反主體邏輯認定事實，且顯係對菸酒管
      理法第37條規定擴大解釋。
    3.系爭廣告亦遭檢舉違反菸酒管理法第37條等規定，經所管
      單位臺北市政府財政局於94年1 月14日答覆（指臺北市政
      府94年1 月14日府財二字第09402090801 號函）檢舉人與
      晶宴會館，系爭廣告不適用菸酒管理法第37條，函覆不核
      處。
  (二)被告主張：
    1.被告依菸酒管理法第55條第2 項、同法施行細則第26條及
      臺北市政府頒布之菸酒管理作業分工表，就本件有處罰權
      限。
    2.系爭廣告內容屬廣告範疇，應無疑義，原告亦不爭執。原
      告稱係為婚禮宴客業務推廣，既非酒店，何來酒之廣告或
      促銷云云，惟酒類之廣告或促銷，要與酒店之間並無任何
      關連，一如量販賣場所為之商品DM，故原告主張，非屬的
      論。且綜觀系爭廣告本旨重點在於「酒類特惠」：臺灣啤
      酒$50 ／臺灣生啤$50 ／嘉樂時紅酒$300／約翰走路12年
      威士忌$700（每瓶）之酒類商品名稱及價格，原告此舉顯
      然為推廣促銷特定酒品（臺灣啤酒、嘉樂時紅酒、約翰走
      路），並可使不特定多數人知悉其宣傳內容之傳播。至模
      特兒穿戴新娘禮服手捧鮮花，不過作為背景。原告是有鼓
      勵或促銷飲酒之舉，要與菸酒管理法立法意旨相違。
    3.廣告係以廣告主之名義，透過大眾傳播工具，傳播商品或
      服務的存在特徵，和顧客所能得的利益，謀求激起大眾的
      購買行動（參顏伯勤著，1995）﹔其經由廣告訊息的傳播
      ，消費者可認知產品相關的訊息，如產品特徵及功能、消
      費利益等，消費者也可從廣告訊息中得知產品價格或何處
      可購得所需產品，或何處有促銷活動等資訊。而廣告目的
      之一，即將相關訊息告知消費者，否則無法使潛在的消費
      者變成顧客，是原告有無接受任何酒商或代理商之委刊，
      要非廣告做成之唯一要件，而菸酒管理法亦未區隔廣告主
      體或客體之別，申言之，可使不特定多數人知悉其宣傳內
      容之傳播者均屬廣告範疇。原告刊載足資辨識該酒類廣告
      品牌標示，藉由廣告手法導引消費者閱覽，又未提醒民眾
      飲酒過量有礙健康，此種間接迂迴方式，仍不失廣告手法
      ；退萬步言，縱非廣告，亦難謂無促銷之舉。此外，本件
      非僅將銷售金額刊載其內，甚或載有酒品品牌名稱或種類
      ，又係對於不特定多數人，準上，原告該當菸酒管理法之
      構成要件，又無阻卻違法事由，自屬酒之廣告或促銷。
    4.至臺北市政府財政局認定系爭廣告非屬酒類廣告或促銷，
      其所為之事實認定是否拘束被告，迭有爭議；按平面媒體
      所載是否為廣告或促銷尚非屬該局權責（參菸酒管理法第
      55條第2 項反面解釋），又菸酒管理法第55條第1 項、第
      2 項所規範之行為主體一為廣告主、一為平面媒體，且裁
      處機關亦不同，故二者有差異性存在。
    理  由
一、原告起訴時，被告之代表人為游梓翔，嗣於訴訟中變更為乙
    ○○，茲據新任代表人具狀聲明承受訴訟，核無不合，應予
    准許。
二、原告主張：系爭廣告係晶宴會館付費委託刊登，即為付費廣
    告，而系爭廣告下方小區塊（占全版面百分之零點零六）附
    帶各項免費服務與商品價格表說明，乃為使消費者對相關附
    屬消費負擔之預算有所遵循，非可單獨視為酒之促銷廣告，
    且綜觀廣告整體內容，為餐宴廣告，廣告主題及廣告內容百
    分之九十五以上面積均為婚禮模特兒，並無出現任何酒類現
    品，被告將屬一般商業餐廳廣告之系爭廣告視為酒之廣告或
    促銷，顯係對菸酒管理法第37條規定擴大解釋，系爭廣告亦
    遭檢舉違反菸酒管理法第37條等規定，經臺北市政府財政局
    於94年1 月14日答覆（指臺北市政府94年1 月14日府財二字
    第09402090801 號函）檢舉人與廣告主晶宴會館，系爭廣告
    不適用菸酒管理法第37條，不予核處。據此，依行政訴訟法
    第4 條第1 項規定，求為判決如訴之聲明所示云云。
三、被告則以：本件經被告查認原告於93年12月12日出版發行第
    927A期新新聞周報雜誌第3 頁之系爭廣告中刊登「酒類特惠
    ：臺灣啤酒$50 ／臺灣生啤$50 ／嘉樂時紅酒$300／約翰走
    路12年威士忌$700（每瓶）」等促銷酒類之文字，未於系爭
    廣告中明顯標示「飲酒過量，有害健康」或其他之警語，違
    反菸酒管理法第37條規定，被告據以依菸酒管理法第55條第
    2 項予以裁處，自屬有據，求為判決駁回原告之訴等語。
四、按菸酒管理法第37條規定：「酒之廣告或促銷，應明顯標示
    『飲酒過量，有害健康』或其他警語，並不得有下列情形：
    一、違背公共秩序或善良風俗。二、鼓勵或提倡飲酒。三、
    妨害青少年、孕婦身心健康。四、虛偽、誇張、捏造事實或
    易生誤解之內容。五、其他經中央主管機關公告禁止之情事
    。」第55條規定：「（第1 項）違反第37條規定而為酒之廣
    告或促銷者，處新臺幣10萬元以上50萬元以下罰鍰，並通知
    限期改正；屆期未改正者，得按次連續處罰。（第2 項）電
    視、廣播、報紙、雜誌、圖書等事業違反第37條規定播放或
    刊載酒廣告者，由新聞主管機關處新臺幣10萬元以上50萬元
    以下罰鍰，並通知限期改正；屆期未改正者，得按次連續處
    罰。」菸酒管理法施行細則第13條第1 項規定：「本法第37
    條所稱廣告，指利用電視、廣播、影片、幻燈片、報紙、雜
    誌、傳單、海報、招牌、牌坊、電腦、電話傳真、電子視訊
    、電子語音或其他方法，可使不特定多數人知悉其宣傳內容
    之傳播。」第14條規定：「依本法第37條規定為酒之廣告或
    促銷而標示健康警語時，應以版面百分之十連續獨立之面積
    刊登，且字體面積不得小於警語背景面積二分之一，為電視
    或其他影像廣告或促銷者，並應全程疊印。僅為有聲廣告或
    促銷者，應以聲音清晰揭示健康警語。前項標示健康警語所
    用顏色，應與廣告或促銷版面之底色互為對比。」
五、原告於93年12月12日出版發行之新新聞周報雜誌第927A期第
    3 頁刊載系爭廣告，載有「酒類特惠：臺灣啤酒$50 ／臺灣
    生啤$50 ／嘉樂時紅酒$300／約翰走路12年威士忌$700（每
    瓶）」等促銷酒類之文字，未於系爭廣告中標示「飲酒過量
    ，有害健康」或其他之警語等情，為兩造所不爭，並有系爭
    廣告附原處分卷足稽，為可確認之事實。
六、本件之爭執，在於系爭廣告內容是否為酒之廣告或促銷，而
    應依菸酒管理法第37條之規定，標示「飲酒過量，有礙健康
    」或其他之警語？經查：
  (一)原告主張：廣告主題及廣告內容百分之九十五以上面積均為
    婚禮模特兒，無出現任何乙種或乙瓶酒類商品；廣告下方小
    區塊（占全面積百分之零點零六）附帶各項免費服務與商品
    價格表說明，內文有果汁無限暢飲、設備使用費，另應禮儀
    習俗有自帶酒或備用酒不同價格，豈可單獨視為酒之促銷廣
    告，此係使消費者對相關附屬消費負擔之預算有所遵循，且
    部分商品費用比起零售價格均高，並無促銷，系爭廣告係婚
    禮宴客業務推廣，既非酒店，何來酒之廣告或促銷云云。惟
    是否違反菸酒管理法第37條規定而為酒之廣告或促銷之處罰
    規定，不以是否為酒店或酒商或代理商委刊始有適用，且觀
    諸系爭廣告之整體內容，其刊載「酒類特惠」：臺灣啤酒$5
    0 ／臺灣生啤$50 ／嘉樂時紅酒$300／約翰走路12年威士忌
    $7 00 （每瓶）等文字，已標示酒類商品名稱及價格，顯為
    推廣促銷特定酒品（臺灣啤酒、嘉樂時紅酒、約翰走路），
    可使不特定多數人知悉其宣傳內容之傳播，雖系爭廣告上模
    特兒穿戴新娘禮服手捧鮮花，不過作為背景凸顯，縱其酒品
    價格較零售價格為高，然相較其他同質性之餐飲會館，系爭
    廣告顯為促銷特定酒品手法之一，以吸引消費。原告上開主
    張，並不足採。
  (二)菸酒管理法第37條所稱廣告，依菸酒管理法法施行細則第13
    條第1 項規定，係指利用電視、廣播、影片、幻燈片、報紙
    、雜誌、傳單、海報、招牌、牌坊、電腦、電話傳真、電子
    視訊、電子語音或其他方法，可使不特定多數人知悉其宣傳
    內容之傳播。系爭廣告既載有酒品品牌名稱或種類，並將銷
    售金額臚列其內，又係對於不特定多數人知悉其宣傳內容之
    傳播，屬酒之廣告或促銷範疇，其未標示「飲酒過量，有害
    健康」或其他之警語提醒民眾，堪認違反菸酒管理法第37
    條之規定。
七、至原告主張依臺北市政府94年1 月14日府財二字第09402090
    801 號函（臺北市政府財政局局長李述德決行），系爭廣告
    之廣告主未違反菸酒管理法云云。按菸酒管理法第2 條規定
    ：「本法所稱主管機關：在中央為財政部；在直轄市為直轄
    市政府；在縣（市）為縣（市）政府。」第55條規定：「（
    第1 項）違反第37條規定而為酒之廣告或促銷者，處新臺幣
    10萬元以上50萬元以下罰鍰，並通知限期改正；屆期未改正
    者，得按次連續處罰。（第2 項）電視、廣播、報紙、雜誌
    、圖書等事業違反第37條規定播放或刊載酒廣告者，由新聞
    主管機關處新臺幣10萬元以上50萬元以下罰鍰，並通知限期
    改正；屆期未改正者，得按次連續處罰。」可知菸酒管理法
    第55條第1 項、第2 項所規範之行為主體一為廣告主、一為
    平面媒體，且裁處機關亦不同。準此，平面媒體所刊載是否
    為酒之廣告或促銷，依菸酒管理法第55條第2 項規定，於直
    轄市臺北市之權責機關即新聞主管機關為被告，並非臺北市
    政府。上開臺北市政府函文之意見，並非法律，本院係本於
    法律之確信對於本件為判斷，自不受其拘束。
八、綜上所述，原處分以原告違反菸酒管理法第37條規定，依同
    法第55條第2 項規定，處以10萬元之最低罰鍰，系爭廣告應
    立即改正，洵屬有據，訴願決定予以維持，亦無不合，原告
    仍執前詞，訴請撤銷，為無理由，應予駁回。
據上論結，本件原告之訴為無理由，爰依行政訴訟法第98條第3
項前段，判決如主文。
中    華    民    國    95    年     6    月   21     日
                        第一庭審判長法  官  王立杰
                                    法  官  劉錫賢
                                    法  官  胡方新
上為正本係照原本作成。
如不服本判決，應於送達後20日內，向本院提出上訴狀並表明上
訴理由，如於本判決宣示後送達前提起上訴者，應於判決送達後
20日內補提上訴理由書（須按他造人數附繕本）。
中    華    民    國    95    年     6    月   21     日
                                    書記官  陳幸潔


司法院資訊處製作；財團法人民間司法改革基金會備份。
